【裁判字號】    87,再,12
【裁判日期】    890508
【裁判案由】    再審之訴
【裁判全文】
臺灣臺北地方法院民事裁定                            八十七年再字第一二號
    再審原告      乙○○
    訴訟代理人    楊金順律師
                  南雪貞律師
    複  代理人    黃莉玲律師
                  江旻書律師
                  施竣中律師
                  王里尹      住台北市○○○路○段一三六號十三樓
    再審被告      甲○○      住台北市○○○路○段二二三巷十弄二號三樓
    訴訟代理人    易定芳律師
                  黃文彪律師
右當事人間請求清償務事件，再審原告對於民國八十六年七月三十一日本院八十六年
度訴字第二一０一號判決提起再審之訴，本院裁定如左：
    主      文
再審之訴駁回。
再審訴訟費用由再審原告負擔。
    理      由
一、按再審係對於確定之終局判決而再開始訴訟之程序。故提起再審之訴，必須對於
    確定終局判決為之，始為合法，此觀諸民事訴訟法第四百九十六條第一項本文之
    規定甚明。故如對於尚未確定之終局判決提起再審之訴，則再審之訴不合法，應
    依同法第五零二條第一項以裁定駁回。
二、本件再審原告主張：
(一)、前訴訟自八十六年六月五日訴訟繫屬之日起至同年七月三十一日判決，及九月
      一日確定之日止再審原告均居住於美國加州︵地址：136   Browns  Valley
      Park Way(K.Mart  Center)Vacaville CA 95688︶並長期於該地經營餐飲業
      ，於上述訴訟期間自始至終從未返回台灣。再審被告與再審原告為兄弟，對再
      審原告長期居住海外經營餐飲生意一事知之甚稔，明知再審原告於前開訴訟期
      間並無返國之計畫，乃竟憑空捏造其對再審原告擁有新台幣五百萬元之債權起
      訴請求返還，並陳報由再審原告提供年邁雙親頤養晚年之台北市○○○路○段
      二二三巷十弄二號三樓房屋為訴訟文書送達地址，以圖矇騙法院對該址進行送
      達，鑽縫抵隙尋求法律漏洞，期以訴訟程序詐欺之方法利用法院遂其詐害再
      審原告之目的。原審法院未明其中暗藏玄機，將該件所有相關訴訟文書及開庭
      通知均按上開地址進行送達，並由在內居住之再審原告父母代為收受。惟再審
      原告父母並非再審原告同居之親屬，從未通知遠在海外之再審原告，致再審原
      告於渾然不知之情形下非但從未返國出庭到場辯論爭執，復未提出任何答辯書
      狀進行防禦，原審法院乃依再審被告之聲請由其一造辯論而為其全部勝訴之判
      決實有違程序正義。
(二)、查民事訴訟法第四百九十六條第一項第六款規定「當事人知他造之住居所，
      指為所在不明而與涉訟者」，他造得以再審之訴對於確定終局判決聲明不服。
      參以該款之立法意旨，係因民事訴訟法採兩造審理主義，法院應命兩造陳述或
      予以陳述之機會，既須予以陳述之機會，自應通知當事人到場行言詞辯論，並
      本於兩造當事人之言詞辯論為裁判之基礎，俾令其享有充分攻擊防禦之權利。
      若當事人之一造知他造之住居所竟指為所在不明而與涉訟，使他造當事人未獲
      陳述之機會，自有失當事人平等主義之公允，是「雖在訴訟程序中有以公示送
      達之方法送達通知書，但公示送達究非真實送達，而係視為送達之送達，亦不
      足認為已充分給予當事人陳述之機會」二十二年院字第九九七號解釋乃認原審
      被告得據以提起再審，其後修正之民事訴訟法並因此增訂此款原因為再審事由
      。法條文字雖云「知他造之住居所指為所在不明而與涉訟」，惟以前述本條立
      法意旨以觀，其既在保障爭訟兩造充分陳述之權利，倘當事人之一造雖非指為
      他造所在不明聲請公示送達，卻係故意陳報他造無法親自收受送達之地址，鑽
      營本款及文書送達相關條文之立法漏洞，矇騙法院進行訴訟圖以一造辯論之方
      式詐害他造程序上之權利則其於訴訟程序中惡意剝奪他造當事人陳述機會之
      手段與本款再審事由規定之情形殊無二致，應並為本款再審事由所規範。
(三)、民事訴訟法第一百三十七條補充送達之規定，「送達於住居所、事務所或營業
      所不獲會晤應受送達人者，得將文書付與有辨別事理能力之同居人或受僱人」
      。而此所謂「同居人」係指「與應受送達人居住一處共同為生活者」而言（最
      高法院三二年上字三七二二號判例可資參照）。是學說及實務均認為所謂同居
      人，非泛指同居一戶或一屋之人，而係指與應受送達人居住一處共同為生活者
      而言，必於事實上稍有繼續性而後可，否則不得謂已有合法之送達，至其是否
      與應受送達人有親屬之關係則非所問，此亦有最高法院五十六年度台上字第二
      一五號判決「上訴人與某甲雖同住一宅，然已分戶各自生活，不能認為同居人
      。某甲代收送達文件，不生合法送達之效力」，七十年度台抗字第二二一號判
      決「民事訴訟法第一百三十七條第一項所謂同居人，係指與應受送達人居在一
      處共同為生活者而言。本件相對人與吳銘勳於六十九年六月一日整編門牌前雖
      同設籍於彰化縣秀水鄉○○路十四號，惟二人係堂兄弟，並非同居一戶之內共
      同為生活者，有戶籍謄本可稽，吳銘勳即非相對人之同居人」可資參照。再審
      原告於民國八十四年七月二十七日至八十五年八月十九日，八十五年八月二十
      二日至八十六年四月十七日，八十六年五月二十四日至八十七年一月十二日，
      八十七年一月十六日至八十七年七月十三日皆不在國內，足證再審原告確實常
      年旅居國外。再審原告之父母長期住居於台北市○○○路○段二二三巷十弄二
      號三樓，再審原告之戶籍雖設於上址，惟既未與父母同居於一戶或一屋，更遑
      論共同生活。再審原告長年居住於國外，並未與父母共同生活，是以依前揭裁
      判之意旨，同住於一宅已分戶各自生活尚不能認為是同居人，舉輕明重，再審
      原告未與父母同住於一宅且各自生活，父母自非再審原告之同居人其理至明；
      退萬步言，倘果如證人呂舉栓於八十八年三月三十一日庭上所言「有打電話通
      知乙○○」。然因其不識字，亦證稱「並沒有告訴他內容」，則其既非補充送
      達代收人，又未將送達文書內容告知應受送達人，則不生文書送達之效力。依
      民事訴訟法第三百八十六條第一款「不到場之當事人未於相當時期受合法之通
      知者」法院應以裁定駁回當事人一造辯論判決之聲請，並延展辯論期日，惟原
      審法院誤認已合法送達而依同法第三百八十五條之規定准予由一造辯論而為判
      決，其於法規之適用顯有錯誤，依民事訴訟法第四百九十六條第一項第一款規
      定，再審原告並得據以提起再審，俾供救濟。
三、本件為再審原告指為確定之本院八十六年度訴字第二一０一號原判決，該訴訟之
    再開言詞辯論並指定於民國八十六年七月三十日下午二時四十分行言詞辯論之裁
    定，係於八十六年七月二十一日送達於被告即再審原告之戶藉住址，即台北市○
    ○○路二二三巷十弄二號三樓  (以下稱系稱住址)，由其父親呂舉栓以同居人身
    分收受，嗣同年月三十日法院依原告即再審被告之聲請，由其一造辯論為判決，
    判決於同年八月十一日送達於系爭住址，亦由兩造之父親呂舉栓以同居人身分收
    受，此有送達證書附於本院八十六年度訴字第二一０一號案卷可稽。顯然前訴訟
    係以民事訴訟法一百三十七條第一項所規定之補充送達方式為送達。因此要審究
    者，乃前訴訟之送達是否合於民事訴訟法第一百三十七條第一項之規定，原判決
    是否確定。
四、民事訴訟係採兩造審理主義，送達是否合法，攸關受送達當事人訴訟上攻擊防禦
    及審級救濟權利之行使，影響其憲法上所保障之訴訟權能否實現。因此，送達是
    否合法，應作嚴格之解釋。查民事訴訟法第一百三十七條第一項之補充送達，係
    以送達於住居所、事務所或營業所不獲會晤應受送達人為其要件。此所稱之「住
    所」，係指依一定事實，足認以久居之意思，住於一定之地域，該地即為住所(
    民法第二十條第一項規定參照) ，「居所」則是指無久居之意思而事實上居住之
    處所。因此是否為住居所，係以是否為事實上居住處為斷。戶藉登記住址係行政
    法上措施，固可作為認定有無居住事實之參酌因素，但非唯一決定標準。再審原
    告長期居住海外，返國均作短暫停留，其雖於八十六年四月十七日入境後，於四
    月十九日在系爭住址為遷入登記，然隨即於翌日出境，同年五月十四日入境，翌
    日又出境，同年五月二十一日入境，停留數日即於同年五月二十四日出境，迄八
    十七年一月十二日始入境  (翌日又出境)，即前訴訟程序自八十六年六月五日訴
    訟繫屬至同年八月十一日判決送達於系爭住址，由再審原告之父親呂舉栓收受期
    間，再審原告並未在國內  (係居住於美國加州)，此為證人呂舉栓及兩造之母親
    李桂枝所證，並有再審原告之護照影本、戶藉謄本及出入境紀錄在卷可證。顯見
    再審原告於系爭住址，並無居住之事實，其雖於系爭住址設藉，仍不能認為該址
    為再審原告之住居所。因此，前訴訟之再開言詞辯論並指定於八十六年七月三十
    日下午二時四十分行言詞辯論之裁定，雖送達於系爭住址，但並非送達於被告之
    住居所  (亦無送達於事務所或營業所之情事)，自無由同居人收受之問題，其父
    親呂舉栓雖以「同居人」身分收受，送達仍不合法，同年月三十日之言詞辯論期
    日，法院依原告即再審被告之聲請，由原告一造辯論而為判決，自屬不合法。同
    理，該判決於同年八月十一日送達於系爭住址，由其父親呂舉栓以「同居人」身
    分收受，並非送達於被告之住居所不獲會晤受送達人，送達亦不合法。再審原告
    主張前訴訟之送達不合法，自屬有據。惟原判決既送達不合法，上訴期間尚未起
    算屆滿，自未確定。故再審原告係就未確定之終局判決，提起再審之訴，揆諸首
    揭說明，再審之訴不合法，應予駁回。
五、另民事訴訟法第四百九十六條第一項第六款規定「當事人知他造之住居所，指為
    所在不明而與涉訟者」，他造得以再審之訴對於確定終局判決聲明不服之規定，
    係指有公示送達之情形，且以原判決已確定為要件。本件並無公示送達之情事，
    亦未確定，已如前述，自無該規定之適用。附此敘明。
六、依民事訴訟法第五百零二條第一項、第九十五條、第七十八條，裁定如主文。
中      華      民      國    八十九    年      五      月      八      日
                                            民事第一庭法      官  吳東都
右為正本係照原本作成
如對本裁定抗告須於裁定送達後十日內向本院提出抗告狀
中      華      民      國    八十九    年      五      月      八      日
                                                       書 記 官  郭錦賢


司法院資訊處製作；財團法人民間司法改革基金會備份。
